【裁判字號】    96,上更(二),676
【裁判日期】    981030
【裁判案由】    違反期貨交易法
【裁判全文】
臺灣高等法院刑事判決             96年度上更(二)字第676號
上  訴  人  臺灣基隆地方法院檢察署檢察官
上  訴  人
即  被  告  丙○○（原名姜誠清）
選任辯護人  許華雄律師
上訴人因被告違反期貨交易法案件，不服臺灣基隆地方法院90年
度訴字第182號，中華民國91年6月12日第一審判決（起訴案號：
臺灣基隆地方法院檢察署90年度偵字第133號，併辦案號：臺灣
彰化地方法院檢察署91年度偵字第3647號、臺灣臺北地方法院檢
察署92年度偵字第19202號、臺灣士林地方法院檢察署93年度偵
字第1685號），提起上訴，經判決後，由最高法院第二次發回更
審，本院判決如下：
    主  文
原判決關於丙○○部分撤銷。
丙○○共同未經許可，擅自經營期貨顧問事業及其他期貨服務事
業，處有期徒刑壹年，減為有期徒刑陸月。
    事  實
一、丙○○（原名姜誠清）自民國80年間起，在台北市○○○路
    207號8樓A室，經營「耀利國際財務顧問股份有限公司」（
    下稱耀利公司），作為香港「好利金融有限公司」（下稱香
    港好利公司）在臺灣之交易輔助據點，迄期貨交易法於86年
    6月1日公布施行後，仍繼續經營，丙○○在當時之主管機關
    財政部證券暨期貨管理委員會（現為行政院金融監督管理委
    員會）於86年10月28日依期貨交易法第82條第3項規定，發
    布施行「證券商經營期貨交易輔助業務管理規則」後，明知
    耀利公司未經主管機關許可發給許可證照，不得經營期貨顧
    問及屬於期貨交易輔助之其他期貨服務事業，竟循他人介紹
    、仲介等方式，招攬不特定之客戶填載香港好利公司所提供
    之所謂商品現貨買賣協約書（實為外匯保證金期貨交易契約
    ）及投資風險說明書，並指示客戶依外匯期貨交易契約之單
    位金額（以口為單位），將原始保證金匯入耀利公司所開設
    之華信銀行東板橋分行00000000000000號或合作金庫基隆支
    庫0000000000000號等帳戶，由耀利公司轉知香港好利公司
    確認後，客戶可自行或委託耀利公司之業務人員轉單予好利
    公司，由香港好利公司代客戶進行外匯保證金之期貨交易，
    此種交易係由買賣雙方約定在未來某一時期，依約定匯率以
    一種貨幣交換另種貨幣之標準化契約，不須實際交割，可在
    期貨契約到期日前，進行平倉（又稱對沖，offsetting），
    即反向交易，原買進外匯期貨契約，則將之賣出，原賣出外
    匯期貨契約，則將之買進，以結束期貨部位。而隨外匯期貨
    價格之變化，客戶原始保證金餘額會有所變動，因保證金餘
    額必須維持在最低水平以上，好利公司有權要求客戶依最低
    水平之維持保證金金額予以補足；如客戶不立即補足維持保
    證金，即強制平倉。好利公司於每次期貨交易完成後，將交
    易明細表寄發予客戶及耀利公司備查，每「一口」即一單位
    外匯期貨契約交易之價位為10萬美金，原始保證金為1千美
    元，藉由財務槓桿方式操作外匯期貨交易，香港好利公司每
    口可向客戶抽取手續費美金80元。至於耀利公司經營期貨交
    易輔助之期貨服務事業之報酬，則由好利公司依其業務量多
    寡，給予耀利公司每年大約新臺幣（下同）100萬元至150萬
    元之營業費用，給予丙○○個人每年大約50萬元左右之紅利
    ，並支付丙○○每月2萬元之車馬費。
二、第一審被告陳秋雲、邱偉訓（其2人經原審各判處有期徒刑6
    月，緩刑2年確定）明知耀利公司非法擅自經營期貨顧問及
    其他期貨服務事業，自89年6月間起，與丙○○基於犯意聯
    絡，由陳秋雲、邱偉訓2人在台北縣板橋市○○路○段125號5
    樓設立服務處所，對外以香港好利公司名義，招攬戊○○、
    乙○○等客戶匯款至上述耀利公司銀行帳戶，陳秋雲、邱偉
    訓2人並提供場所及電腦匯價資訊設備與外匯價位詢問之服
    務，客戶除可藉由電腦設備觀看匯價資訊外，亦可由陳秋雲
    、邱偉訓以電話向耀利公司詢價，耀利公司向香港好利公司
    詢價回報後，徵詢客戶是否進行交易，客戶如要下單，即循
    前述交易模式，自行或由耀利公司轉單予香港好利公司，由
    香港好利公司代客戶進行外匯保證金之期貨交易，姜誠清即
    與陳秋雲、邱偉訓共同經營期貨顧問及屬於期貨交易輔助之
    其他期貨服務事業。嗣戊○○因出現虧損，認遭詐騙，遂向
    法務部調查局宜蘭縣調查站檢舉，經法務部調查局臺北市調
    查站調查員於89年9月8日，至基隆市○○路133之6號4樓耀
    利公司執行搜索，扣得耀利公司所有之新加坡Sassoon公司
    文件、外匯交易明細統計表、客戶外匯交易資料、客戶買賣
    外匯口數資料、鴻利國際集團簡介、香港好利公司對帳單、
    客戶買賣外匯交易表、國外期貨公司帳單、匯款水單、客戶
    資料、耀利公司每日外匯結算記錄、股票買賣記錄、匯款回
    條、耀利公司雜記資料各1冊等物，乃查出上情。
三、案經法務部調查局臺北市調查站移送台灣基隆地方法院檢察
    署檢察官偵查起訴。
    理  由
一、上訴人即被告丙○○矢口否認有違反期貨交易法之犯行。辯
    稱：我所從事者是隨時都可現貨交割之外幣現貨買賣，與外
    匯保證金交易之客戶未實際取得外幣，亦無須交付任何外幣
    ，僅對沖後結算買入、賣出外匯匯率漲跌之差額，負擔交易
    匯兌差額之期貨交易不同。本件係香港好利公司在我國境外
    進行外幣現貨交易，與國內期貨市場無關，非我國法權之所
    及，不受我國刑法及期貨交易法之規範。我所經營之耀利公
    司，亦未提供場所、相關資訊設備或期貨資訊顧問給客戶從
    事任何外匯期貨或外幣保證金交易云云。
二、然查：
（一）被告於89年12月6日接法務部調查局臺北市調查處調查員
      詢問時，已坦承其自80年間起，在臺北市○○○路207號8
      樓A室，經營耀利公司，作為香港好利公司在台灣之聯絡
      據點，迄期貨交易法於86年6月1日公布施行後，仍繼續經
      營，其循友人介紹、仲介等方式，招攬不特定之客戶填載
      香港好利公司所提供之交易合約書、交易及保證金規則、
      電話委託授權書、委任授權書及投資風險說明書，其再指
      示客戶將保證金匯入耀利公司之華信銀行東板橋分行0000
      0000000000號帳戶或合作金庫基隆支庫0000000000000號
      帳戶，由耀利公司轉知香港好利公司，經確認後，耀利公
      司提供轉單服務，由香港好利公司代客戶進行外匯保證金
      之期貨交易，每進行「一口」交易金額10萬美金之外匯期
      貨交易，須支付1千美元原始保證金，香港好利公司每口
      向客戶抽取手續費美金80元，香港好利公司再依成交業務
      量多寡，給予耀利公司每年大約100萬元至150萬元之營業
      費用，給予被告每年大約50萬元左右之紅利、每月2萬元
      之車馬費等情。而被告於原審同年6月4日、同年8月3日審
      判期日，亦坦承有違反期貨交易法之犯罪行為（見原審卷
      第73頁、第76頁、第113頁、第116頁之審判筆錄，第78頁
      背面、第79頁調詢筆錄），並有新加坡Sassoon公司文件
      、外匯交易明細統計表、客戶外匯交易資料、客戶買賣外
      匯口數資料、鴻利國際集團簡介、香港好利公司對帳單、
      客戶買賣外匯交易表、國外期貨公司帳單、匯款水單、客
      戶資料、耀利公司每日外匯結算記錄、股票買賣記錄、匯
      款回條、耀利公司雜記資料各1冊等資料扣案可資佐證。
（二）本件共犯陳秋雲、邱偉訓於本案前審即本院91年度上訴字
      第2381號案之92年3月25日審訊程序，以證人身分具結證
      稱其2人在台北縣板橋市○○路○段125號5樓設立服務處所
      ，對外以香港好利公司板橋辦事處名義招攬戊○○、乙○
      ○等客戶匯款至上述耀利公司銀行帳戶，陳秋雲、邱偉訓
      2人並提供外匯價位詢問之服務，即去電耀利公司詢價，
      耀利公司向香港好利公司詢價回報後，徵詢客戶是否進行
      交易，客戶如要下單，即由其等轉給耀利公司再轉香港好
      利公司代客進行外匯保證金之期貨交易等情（見本院上訴
      卷第121頁至127頁訊問筆錄），而前引陳秋雲、邱偉訓於
      法官面前所為證述，業經前審於92年4月10日審判期日，
      對檢察官、被告及其辯護人提示其等陳述筆錄，踐行刑事
      訴訟法第165條所定調查程序，依刑事訴訟法施行法第7條
      之3但書規定，應有證據能力。而證人戊○○於本院97年8
      月14日審判期日亦具結證稱其交易之當時有電腦設備可以
      看相關資訊，也可以自己打電話下單等語（見本院更二卷
      第99頁背面），戊○○本身為外匯期貨交易投資人，相關
      匯價資訊及交易方式均攸關其交易風險控制及判斷，核其
      所為證述，符合商業交易常規，應可採信。本件耀利公司
      設於臺北縣板橋市○○路○段125號5樓之由陳秋雲、邱偉
      訓負責實際管理之營業處所，應有設置相關資訊設備提供
      外匯期貨資訊給客戶參考，客戶可自行或透過耀利公司轉
      單予香港好利公司無誤。按刑法之共同正犯間，非僅就其
      自己實施之行為負其責任，並在犯意聯絡之範圍內，對於
      他共同正犯所實施之行為，亦應共同負責。從而，陳秋雲
      、邱偉訓縱然於本院前審92年3月25日審訊程序證稱：「
      在基隆的耀利公司沒有提供場所、相關資訊設備或期貨資
      訊給客戶，從事外匯期貨保證金交易」云云，亦不足為被
      告有利之認定。
（三）按「外匯保證金交易」係以小搏大之金融產品，一般投資
      人僅須存入一定成數之保證金，即可擴大交易額度，利用
      匯率升貶機會，從事低買高賣或高賣低買之交易，以賺取
      匯率價差，進出口商亦可利用外匯間之保證金交易，抵銷
      外匯間或新臺幣升貶所產生之匯率風險。實務上，客戶係
      利用在銀行所存放之外幣作為保證金，使相對人得以確認
      其履行交割所可能產生之虧損，從而維持一定比例之保證
      金數額，即為此一交易制度之重要條件。相對人可隨時應
      客戶請求，於保證金之數倍範圍內，進行財務槓桿操作，
      以自己之名義為客戶計算，在外匯市場從事不同幣別間之
      當期或遠期買賣交易，此項交易不需實際交割，一般係在
      當日或到期前，以反方向交易軋平而僅結算買賣差價，所
      交割之盈虧為計算上之差價，並非交易商品所需的總值。
      換言之，外匯保證金契約雖得於當日要求平倉，惟客戶簽
      訂外匯保證金契約從事交易時，並不知何時會平倉（履行
      日不確定），得視匯率之變動而決定其平倉時間，是以該
      等契約實際上並無真正之到期日，具有約定於未來時間履
      行契約之性質。此種契約以其具有(1)以保證金交易；(2)未
      來期間履行特性；(3)每日結算損益之期貨交易特有之結算
      制度，並於店頭市場交易，符合期貨交易法第3條第1項第
      4款所稱「槓桿保證金契約」之要件，自應受期貨交易法
      之規範，業經財政部證券暨期貨管理委員會於95年5月16
      日，以（90）台財證（7）第129805號函說明綦詳在卷可
      考。被告雖一再辯稱本件香港好利公司代客操作者為「現
      貨外幣交易」，惟本院於98年9月23日審判期日，傳喚期
      貨交易主管機關即行政院金融監督管理委員會證券期貨局
      之期貨交易監理業務承辦人丁○○，以鑑定證人身份到庭
      作證，其具結證稱：「被告表示每交易一口以1000美元為
      保證金，以槓桿方式進行交易，依主管機關87年5月26日
      函釋，若符合以下特性，就是槓桿保證金之期貨交易，而
      非現貨交易，第一：須以保證金交易；第二，具有未來期
      間履約特性，履行日（到期日）不確定，得視匯率變動來
      決定平倉日，第三，每日結算損益的結算制度，並在店頭
      市場進行交易。對於期貨交易法所定其他期貨服務事業，
      目前主管機關只開放期貨交易輔助人，期貨交易輔助人之
      法規依據是「證券商經營期貨交易輔助業務管理規則」，
      依該規則規定，經營期貨交易輔助業務應先取得主管機關
      之許可及核發之許可證照，方得經營，如未經許可並取得
      許可證照，即擅自經營，涉有期貨交易法第112條第5款所
      訂未經許可擅自經營其他期貨服務事業之刑責。本件依被
      告所言，已符合槓桿保證金交易第一點及第三點之特性，
      以扣案「商品現貨買賣協約書」協約書第3條及風險公開
      聲明第4點，似可判斷構成第二要件到期日不確定，具有
      未來期間履約之特性。對照扣案之好利公司客戶的結算報
      表帳單，其中交易日期是89年8月29日，載明商品BP之日
      期是89年8月16日，又有買入價及收盤價，參以被告稱BP
      就是英鎊，89年8月16日買進一口，89年8月29日還沒平倉
      ，才會有浮動情形出現等語，其不是買進當日平倉，且到
      89年8月29日也尚未平倉，符合具有未來期間履約的特性
      ，而本件扣有留倉明細表，現貨交易通常不需留倉明細表
      。」等語。參諸扣案之香港好利公司客戶商品買賣現貨協
      約書第3條約定：「本人明白並授權貴公司在市場價格急
      劇變動時有一切權力接受或拒絕本人或本人之代理人所落
      的買賣訂單。」；第4條約定：「本人授權貴公司將本人
      之保證金或存款存入貴公司之信託帳戶內，而該信託帳戶
      可設置於任何一間註冊銀行或註冊接受存款公司。該帳戶
      所賺得之利息歸貴公司所有。本人並授權貴公司由信託帳
      戶提取款項給付或支出：（甲）代本人執行買賣之交易商
      所需的保證金；（乙）本人買賣所需的佣金及其他費用；
      （丙）本人書面指定及委派之人士。」；第6條約定：「
      不論有否接到通知，本人隨時維持貴公司所訂的最低保證
      金或按金。若接到通知書或口頭通知時，本人將遵照貴公
      司所訂的時間及日期限，以現金繳付所需保證金或按金，
      以及額外保證金或其他貴公司認為需要的金額。本人確認
      貴公司有一切權力在貴公司認為必須的情況下縮短增加保
      證金的期限，假如本人不能按照書面或口頭通知如期增加
      保證金，本人確認貴公司有權將本人未補倉的合約平倉。
      本人賦予公司權力，當由於某種理由導致本人不能繳付上
      述金額，而貴公司又由於某種理由需要終止此約書時，無
      須事前通知本人，並可將本人戶口內全部或部份未平倉合
      約平倉，一切損失概由本人負責，即使虧損超過本人所有
      的保證金，此權力仍然有效。」；第10條約定：「本人明
      白及接受貴公司所提供的財經通訊設備，電腦或電話口頭
      報價、各類市場通訊及行情報導只能作為參考，實際買賣
      及成交價格須由貴公司交易室提供及簽署的單據方能作實
      。」以及扣案之風險公開說明記載：「…一、閣下的虧蝕
      總額可能包括入市時所付之基本按金及隨後因補倉而加付
      之額外按金。在時勢不利時，經紀可能會即時通知閣下加
      付大筆按金補倉以便閣下可以繼續持有手上之未平倉買賣
      。倘若閣下未能按要求指定時間內交付所需之按金補倉，
      則閣下手上之未平倉買賣可能會在虧蝕情況下被迫平倉。
      而閣下亦需對由此而導致之一切帳目損失負責。二、閣下
      可向經紀發出止蝕訂單，當市價達到閣下指定水平時，即
      予平倉…四、運用附隨指示訂單，例如止蝕或止蝕限價訂
      單，未必能將虧損限制在閣下預定數目之內，因為市況可
      能導致這些訂單難以或無法執行。」等條款，本件香港好
      利公司代客從事之交易，雖名目為商品買賣現貨，但實為
      外匯保證金交易，屬於「槓桿保證金交易」一種，而為期
      貨交易法第3條第1項第4款所規定之期貨交易，被告辯稱
      香港好利公司代客操作者為外幣現貨交易，並非期貨交易
      云云，顯非事實；被告之選任辯護人聲請本院函查香港好
      利公司所從事者究竟為外幣現貨或外匯期貨交易，因本案
      事實已明，當無調查之必要。
（四）又期貨交易法第82條立法說明，關於其他期貨服務事業，
      行政院意見謂：「係指期貨資訊提供者，有關其他服務事
      業規範之範圍，擬於施行細則中規定」。同條第3項則規
      定：「期貨服務事業之設置標準及管理規則，由主管機關
      定之」。是以該條立法之初，行政院雖於立法理由中說明
      ，擬於施行細則中規範其他服務事業之範圍，而其後86年
      11月11日公布之期貨交易法施行細則並未就此為細部規範
      ，然主管機關若依同法法第82條第3項之授權立法規定，
      另於相關法規命令為適當規定，應與法律明確性原則無違
      。當時主管機關財政部證券暨期貨管理委員會為健全期貨
      交易市場管理，乃參考美國商品交易法對Introducing B-
      roker之管理，並審酌我國市場特性，於86年10月28日依
      期貨交易法第82條第3項規定，發佈「證券商經營期貨交
      易輔助業務管理規則」，明定「期貨交易輔助人」屬其他
      期貨服務事業，且規定僅證券經紀商得申請為期貨交易輔
      助人。依上開管理規則第3條規定：期貨交易輔助人從事
      業務之範圍，包括招攬期貨交易人從事期貨交易、代理期
      貨商接受期貨交易人開戶、接受期貨交易人期貨交易之委
      託單並交付期貨商執行。同條第2項並規定：證券經紀商
      （須未兼營期貨經紀業務）申請經營期貨交易輔助業務，
      須以證券暨期貨管理委員會核准之期貨業務為限；客戶與
      期貨商簽訂之外匯保證金契約，如具有「以保證金交易」
      、「未來期間履約特性」及「每日結算損益」之期貨交易
      特有之結算制度，並於店頭市場交易，則符合期貨交易法
      第3條第1項第4款所定「槓桿保證金契約」之要件。任何
      人（包括公司、行號及個人）從事外匯保證金交易，除有
      期貨交易法第3條第2項之豁免適用外，應受期貨交易法之
      規範。亦先後經證券暨期貨管理委員會於93年4月21日以
      台財證7字第0930112157號、行政院金融監督管理委員會
      於96年8月6日以金管證7字第0960041480號函示明確。故
      於86年10月28日「證券商經營期貨交易轉助業務管理規則
      」發佈後，若行為人未經許可從事期貨交易相關業務，違
      反上開法律規定，即應視行為人從事之實際業務，而分別
      依期貨交易法第112條第3款或同條第5款之規定處斷。所
      謂「期貨經理事業」係指接受特定人委託，代特定人全權
      操作期貨交易業務。「期貨顧問事業」期貨交易法本身並
      無定義或相關規定，舉凡以提供場所、設備，對期貨交易
      提供研究意見、發行有關交易之出版品、舉辦期貨交易相
      關講習及提供相關外匯資訊（如價位詢問、盤勢分析），
      供客戶自行下單交易之業務均屬之。「其他期貨服務事業
      」係指上開期貨信託、經理、顧問事業以外之期貨服務業
      務，目前實務上係將證券商兼營期貨輔助業務視為其他期
      貨服務事業之一種。參照上揭說明及證期會前開函示意旨
      析之，經營或「仲介」客戶進行外幣保證金交易，所涉違
      反法令及處罰規定，應視個案情節而定：(1)若涉及為他方
      從事期貨交易之居間業務，如受託買賣（即居於期貨商之
      地位，接受客戶下單買、賣），係屬未經許可經營期貨交
      易業務，除依期貨交易法第3條第2項規定豁免者外，屬涉
      嫌違反期貨交易法第56條第1項「非期貨商，不得經營期
      貨交易業務」之規定，應依同法第112條第3款規定處罰。
      (2)若受期貨商委任招攬期貨交易人從事期貨交易、代理期
      貨商接受期貨交易人開戶、接受期貨交易人期貨交易之委
      託單並交付期貨商執行，係屬未經許可擅自經營期貨交易
      輔助人（其他期貨服務事業）業務，涉嫌違反期貨交易法
      第82條第1項規定，應依同法第112條第5款規定處罰。(3)
      若以接受委託書並向客戶收佣金或收手續費等方式，代客
      操作外幣保證金交易，係屬未經許可擅自經營期貨經理事
      業，涉及違反期貨交易法第82條第1項規定，應依同法第1
      12條第5款規定處罰。(4)若提供場所設備及相關外匯資訊
      （如價位諮詢）或建議分析意見，供客戶下單交易，向客
      戶收取傭金或手續費，係屬未經許可擅自經營期貨顧問事
      業，涉嫌違反期貨交易法第82條第1項規定，應依同法第1
      12條第5款規定處罰。又本院前審依職權向前財政部證券
      暨期貨管理委員會查詢結果，該會認為法人或自然人招攬
      客戶至海外開立外幣保證金帳戶，並提供場所，設備及相
      關外匯資訊（如價位詢問），供客戶下單交易者，係屬經
      營期貨顧問事業，未經許可經營期貨顧問事業，即違反期
      貨交易法第82條第1項規定，涉有同法第112條第5款之罪
      嫌，亦有該會92年1月22日臺財證7字第0920100788號函在
      卷可憑。據上所析，被告如事實欄所示之擅自經營期貨顧
      問事業及其他期貨服務事業犯行，事證明確，堪以認定，
      自應依法論科。
三、按被告行為後，刑法於94年2月2日經修正公布，並於95年7
    月1日起施行。修正後刑法第2條第1項規定：「行為後法律
    有變更者，適用行為時之法律。但行為後之法律有利於行為
    人者，適用最有利於行為人之法律。」此係規範行為後法律
    變更所生新舊法律比較適用之準據法，於修正刑法施行後，
    應適用修正後刑法第2條第1項規定之「從舊從輕」之原則為
    比較。又比較時應就罪刑有關之共犯、牽連犯、連續犯、結
    合犯，以及累犯加重、自首減輕暨其他法定加減原因（如身
    份加減）與加減例等一切情形，綜其全部罪刑之結果而為比
    較（參照最高法院95年度第8次刑庭會議決議）。本件被告
    行為時之修正前刑法第33條第5款規定：「主刑之種類如左
    ：五、罰金：1元以上。」換算新臺幣後，為新臺幣3元以上
    。經修正為：「主刑之種類如下：五、罰金：新臺幣1千元
    以上，以百元計算之。」依刑法第2條第1項前段規定，比較
    修正前後刑法對於科處罰金刑之最低刑度規定，自以修正前
    刑法較有利於被告。又刑法第28條關於共同正犯之規定，舊
    法之「實施」修正為「實行」，原「實施」一語，涵蓋陰謀
    、預備、著手及實行之概念在內，其範圍較廣；而「實行」
    則著重於直接從事構成犯罪事實之行為，其範圍較狹，二者
    之意義及範圍有所不同，因本件被告已實行犯罪，無論依修
    正前或修正後之規定，均成立共同正犯，修正後之規定對被
    告並無較有利之情形。依上述說明，本件經綜合比較結果，
    就適用刑法部分，應依被告行為時之修正前刑法予以論處。
四、因被告本身所經營之耀利公司未於我國境內以期貨商地位進
    行外匯期貨交易，亦未收取佣金或手續費而全權代特定人操
    作外匯保證金交易，依前開說明，並非經營期貨經理事業。
    而被告循他人介紹、仲介等方式，為香港好利公司，招攬不
    特定之客戶，使客戶填具交易契約、電話委託授權書、委任
    授權書及投資風險說明書等文件後，匯款至耀利公司指定之
    銀行帳戶，而客戶可自行或經由耀利公司轉單透過香港好利
    公司進行外匯保證金之期貨交易。此外，耀利公司設於臺北
    縣板橋市○○路○段125號5樓之由陳秋雲、邱偉訓負責實際
    管理之營業處所，尚設有相關資訊設備提供外匯期貨資訊給
    客戶參考，核被告所為，係擅自經營顧問事業及其他期貨服
    務事業，違反期貨交易法第82條第1項規定，應依同法第112
    條第5款規定論處，被告與陳秋雲、邱偉訓2人，就事實欄第
    二項所示犯罪，就有犯意聯絡，行為分擔實行，應依修正前
    刑法第28條規定，論以共同正犯。檢察官誤認被告係違反期
    貨交易法第56條第1項關於非期貨商經營期貨交易業務之規
    定，應依同法第112條第3款規定處罰，起訴法條容有未洽，
    因起訴基本事實相同，起訴法條應予變更。又期貨交易法所
    稱之「經營」期貨顧問及其他期貨服務事業，以「經營」語
    意概念，本質上即有連續反覆從事業務之性質，自無庸再論
    以連續犯，檢察官認被告應依修正前刑法第56條規定以連續
    犯論處，自有誤會。原審認為被告犯罪事證明確，對被告論
    罪科刑，固非無見，惟期貨交易法於86年6月1日公布施行後
    ，當時之主管機關財政部證券暨期貨管理委員會迄86年10月
    28日，始依期貨交易法第82條第3項規定，發布「證券商經
    營期貨交易輔助業務管理規則」，明確規範期貨交易輔助人
    之資格與期貨經理、期貨顧問以外之其他期貨服務事業管理
    細目，藉以區隔期貨經理事業、期貨顧問事業與其他期貨服
    務事業之不同，在該行政命令發布施行之前，法令尚未完備
    之不利益不應由被告承擔，不能逕認被告在期貨交易法施行
    後，迄「證券商經營期貨交易輔助業務管理規則」公布施行
    前，即有「擅自」經營期貨顧問及其他期貨服務事業之犯行
    ，而檢察官亦未舉出具體證據證明被告在該段法令尚未銜接
    之期間如何「擅自」經營期貨顧問與其他期貨服務事業，當
    不能率認被告於該期間內有違犯期貨交易法第112條第5款之
    行為，揆諸公訴意旨，此部分與被告本件成立之犯罪有實質
    上一罪關係，允應敘明理由，而不另為無罪之諭知，原審未
    查，遽認被告在期貨交易法施行後，迄「證券商經營期貨交
    易輔助業務管理規則」公布施行前，即有擅自經營期貨顧問
    與其他期貨服務事業之犯罪行為，尚有未洽。又原審判決於
    事實欄既載明被告明知耀利公司並非主管機關所許可之期貨
    商，竟循友人介紹、招攬、仲介等方式，要求客戶匯款至該
    公司指定之銀行帳戶，再由其轉由香港經紀商好利公司代客
    下單買賣，經營屬於期貨交易之外幣保證金交易業務，於理
    由欄又說明被告本身非經營外幣保證金交易，事實與理由亦
    有矛盾；再者，被告本身所經營之耀利公司雖未於我國境內
    以期貨商地位進行外匯期貨交易，本身亦未收取佣金或手續
    費而直接代特定人全權操作外匯保證金交易，原審認定被告
    經營期貨經理事業，未臻妥適。被告執詞否認犯罪，提起上
    訴，請求撤銷改判無罪，雖無理由，惟原判決既有前述可議
    之處，應由本院將原判決關於被告部分撤銷改判。至於檢察
    官提起上訴，指稱被告另於91年5月30日，為調查人員查獲
    未經許可經營外匯保證金期貨交易業務，而違反期貨交易法
    第56條第1項之規定，涉犯同法第112條第3款之罪嫌部分（
    臺灣彰化地方法院檢察署91年度偵字第3647號移送併案），
    與本件之犯罪時間緊接，手段相同，所犯罪名又同一，顯基
    於概括之犯意反覆為之，為連續犯，屬裁判上之一罪，依審
    判不可分原則，應為本件起訴效力所及云云。惟依最高法院
    22年上字第3233號判例意旨，修正前刑法第56條之連續犯必
    須基於一個概括之犯意，連續數行為而犯同一罪名時，始能
    成立，所謂基於一個概括之犯意，即指該項犯罪行為，客觀
    上雖有次數可分，而在犯人主觀上，不外出於一個犯意之連
    續進行，如果每次犯罪係由各別起意，則無論所犯罪名是否
    相同，均應併合論罪，無適用該條之餘地。被告於本院更二
    審98年4月29日審判期日供稱：「（審判長問：89年被搜索
    ，你當時有何感受？）當時被搜索後，我本來就不想做了，
    因不知之後會有什麼情形。後來看了同類型的案子，被花蓮
    高分院判決無罪，我才又繼續做。」、「（審判長問：89年
    搜索後到繼續營業相隔多久？）不記得，時間太久了，我中
    間有中風過。」等語（見本院更二審98年4月29日審判筆錄
    第4頁背面），顯見被告從事本案犯罪於89年9月8日為調查
    員搜索查獲後，已中斷犯意，被告其後所另為之違反期貨交
    易法犯行，均與本案不具犯意之連續性。從而，檢察官上訴
    意旨所指，被告將耀利公司遷移至基隆市○○區○○路177
    號22樓之12繼續營業，並接受甲○○（另案經台灣高等法院
    台中分院判處罪刑確定在案）在彰化市所經營之華偉財經有
    限公司匯款及下單，由耀利公司轉向好利公司在香港從事外
    幣保證金交易，於91年5月30日經法務部調查局彰化縣調查
    站搜索查獲之犯行，及檢察官於本院更（一）審判程序中，
    移送併案指稱被告與另案被告黃樹木均無期貨營業員資格，
    亦非期貨商，竟基於同一之犯意，由黃樹木在91年3月間，
    對外招攬沈鎮委託黃樹木進行外幣保證金交易，被告則提供
    耀利公司設於花旗銀行00000000000000號帳戶，供黃樹木使
    用、下單，致沈鎮因此於91年3月7日、5月2日分別匯入美金
    1萬元、3千5百元以供黃樹木操作部分，均係被告於本案犯
    行後，另行起意而為之，與本案應為數罪併罰關係，為起訴
    效力所不及，自非本院所能審判，檢察官上訴及移送併案，
    請求本院併案審理，為無理由。本件有關臺灣彰化地方法院
    檢察署91年度偵字第3647號、臺灣臺北地方法院檢察署92年
    度偵字第19202號、臺灣士林地方法院檢察署93年度偵字第
    1685號移送併案部分，均應移回原偵查之檢察署檢察官另行
    依法處理，併此敘明。
五、本件被告及檢察官不服原審判決，提起上訴，核其等上訴雖
    均無理由，然原審之認事用法，有前述違誤，應由本院撤銷
    改判，已說明如前。而依檢察官上訴意旨，係為被告不利益
    提起上訴，本件關於被告之科刑，自不受刑事訴訟法第370
    條前段「不利益變更禁止」之限制。本院審酌被告未經許可
    ，即擅自經營期貨顧問及期貨交易輔助之期貨服務事業之犯
    罪動機、目的、所獲利益、對經濟秩序所生損害，及飾詞否
    認犯行，未見悔意之犯後態度等一切情狀，量處如有期徒刑
    1年，以示懲儆。被告於本案犯後尚且另行起意，再度非法
    經營期貨顧問及其他期貨服務事業，原審未及查察，以被告
    所為屬於商業行為，無法益侵害或法益危險，係一時失慮致
    犯本案，經偵審程序後，當能知所警惕，無再犯之虞，而諭
    知緩刑3年，原審關於被告緩刑之裁量，顯有未當，本院認
    為無對被告為緩刑宣告之餘地，特予說明。又被告犯罪後，
    中華民國96年罪犯減刑條例於96年7月16日生效，被告犯罪
    時間在96年4月24日以前，本件被告之宣告刑為有期徒刑1年
    ，非屬同條例第3條第1項第10款所定不得減刑之情形，應依
    同條例第2條第1項第3款規定，減其宣告刑二分之一。扣案
    新加坡Sassoon公司文件、外匯交易明細統計表、客戶外匯
    交易資料、客戶買賣外匯口數資料、鴻利國際集團簡介、香
    港好利公司對帳單、客戶買賣外匯交易表、國外期貨公司帳
    單、匯款水單、客戶資料、耀利公司每日外匯結算記錄、股
    票買賣記錄、匯款回條、耀利公司雜記資料各1冊等物，雖
    為被告用以犯本件之罪所用之物，但核其所有權應歸屬於被
    告所經營之耀利公司，而非被告所有，故不予宣告收。
據上論斷，應依刑事訴訟法第369條第1項前段、第364條、第299
條第1項前段、第300條，期貨交易法第112條第5款、刑法第2條
第1項前段，第11條前段、修正前刑法第28條，中華民國96年罪
犯減刑條例第2條第1項第3款、第7條，判決如主文。
本案經檢察官繆卓然到庭執行職務。
中    華    民    國    98    年    10    月    30    日
            刑事第十三庭  審判長法  官    曾德水
                                法  官    遲中慧
                                法  官    陳恆寬
以上正本證明與原本無異。
如不服本判決，應於收受送達後10日內向本院提出上訴書狀，其
未敘述上訴之理由者並得於提起上訴後10日內向本院補提理由書
（均須按他造當事人之人數附繕本）「切勿逕送上級法院」。
                                書記官    黃家麟
中    華    民    國    98    年    11    月    3     日
附錄：本案論罪科刑法條全文
期貨交易法第82條
經營期貨信託事業、期貨經理事業、期貨顧問事業或其他期貨服
務事業，須經主管機關之許可並發給許可證照，始得營業。
期貨服務事業之分支機構，非經主管機關許可並發給許可證照，
不得設立或營業。
期貨服務事業之設置標準及管理規則，由主管機關定之。
期貨交易法第112條
有下列情事之一者，處7年以下有期徒刑，得併科新臺幣3百萬元
以下罰金：
一  未經許可，擅自經營期貨交易所或期貨交易所業務者。
二  未經許可，擅自經營期貨結算機構者。
三  違反第56條第1項之規定者。
四  未經許可，擅自經營槓桿交易商者。
五  未經許可，擅自經營期貨信託事業、期貨經理事業、期貨顧
    問事業或其他期貨服務事業者。
六  期貨信託事業違反第84條第1項規定募集期貨信託基金者。
七  違反第106條、第107條或第108條第1項之規定者。


司法院資訊處製作；財團法人民間司法改革基金會備份。
